【裁判字號】    97,易,4465
【裁判日期】    980414
【裁判案由】    侵占
【裁判全文】
臺灣臺中地方法院刑事判決              97年度易字第4465號
公  訴  人  臺灣臺中地方法院檢察署檢察官
被      告  丁○○
上列被告因侵占案件，經檢察官提起公訴（九十七年度偵字第一
五五六二號），本院判決如下：
    主    文
丁○○無罪。
    理    由
壹、公訴意旨略以：被告丁○○於民國九十六年五月八日，在臺
    中市北屯區○○○街某處，允代告訴人己○○向人調借現金
    ，而收受己○○所交付面額新臺幣（下同）十八萬元之支票
    一紙（發票人：宏暐興有限公司負責人陳四川，支票號碼：
    ＸＡ0000000號，發票日：九十六年七月三十一日）
    後，詎竟意圖為自己不法之所有，將該支票予以侵占入己，
    並於九十六年七月三十一日持支票前往提示，惟該支票帳戶
    已被列為拒絕往來戶而未獲兌現，因認被告涉犯刑法第三百
    三十五條第一項之侵占罪嫌云云。
貳、證據能力方面
一、證人甲○○於九十七年二月一日、九十七年六月十日、九十
    七年六月十三日未經具結之偵訊證詞，及證人乙○○於九十
    七年六月十三日未經具結之偵訊證詞：
 (一)按被告以外之人於偵查中向檢察官所為之陳述，除顯有不
     可信之情況者外，得為證據；證人依法應具結而未具結者
     ，其證言不得作為證據；刑事訴訟法第一百五十九條之一
     第二項、第一百五十八條之三分別定有明文。其立法理由
     乃在擔保該證言或鑑定意見，係據實陳述或公正誠實之可
     信性，故未依法具結者，依「證據絕對排除法則」（上開
     法文並無「除法律有規定者外」之例外規定），當然無證
     據能力，而不得作為證據，縱使同法第一百五十九條之五
     就例外承認傳聞證據之證據能力之「同意性法則」亦有明
     文，然未經具結之證詞既屬絕對排除之證據，自不得因當
     事人於審判程序之同意，逕認該未經具結之證言，亦得作
     為證據，此於適用同法條（第一百五十九條之五）第二項
     所定「視為有前項之同意」之情形者，亦應受上揭第一百
     五十八條之三規定之限制，則該等未經具結之證詞，無論
     當事人間是否同意援引為本案證據，均屬絕對應該排除無
     證據能力之證據（最高法院九十四年度臺上字第三二七七
     、四四三六號判決意旨可資參照）。
（二）查本件證人甲○○於九十七年二月一日、九十七年六月十
      日、九十七年六月十三日檢察官偵訊時，以證人之身分訊
      問，惟並未見諭知證人具結之義務，且該三次偵訊均未見
      證人結文附卷，雖證人甲○○於九十七年一月二十二日偵
      訊時，已經檢察官命其具結，然之後三次之偵訊既未使證
      人踐行具結之程序，而刑事訴訟法關於偵查之規定，既無
      如同該法第二百九十三條前段「審判非一次期日所能終結
      者，應於次日連續開庭」之規定存在，於間隔開庭之情形
      ，本不應認屬同一期日之接續訊問程序，縱係就同一案件
      之相同待證事項訊問同一證人，亦應命其重為具結，始為
      允當，否則關於具結之效力與範圍，即有不明之處，此問
      題在證人係供後具結之情形，將特別突顯。因之，刑事訴
      訟法第一百五十八條之三之規定，無論從其立法之精神或
      導向一適正之刑事訴訟程序言，均不宜限縮解釋為：於同
      一案件之不同訊問程序，以經一次具結為已足。因之，證
      人甲○○於於九十七年二月一日、九十七年六月十日、九
      十七年六月十三日檢察官訊問中之證述，並無證據能力（
      最高法院九十一年度臺上字第一六四○號判決意旨參照）
      ，從而依首揭規定及說明，縱被告丁○○同意上開證人之
      證詞為證據（見本院卷第十六頁），仍應認為無證據能力
      。
（三）證人乙○○於九十七年六月十三日於檢察官偵訊時，以證
      人之身分訊問，惟並未見諭知證人具結之義務，且遍閱全
      卷，並未發現上開證人於前揭期日偵訊前或後，有具結之
      證人結文，故依前揭規定及說明，縱被告丁○○同意上開
      證人之證詞為證據（見本院卷第十六頁），亦應認為無證
      據能力。
二、按被告以外之人於審判外之言詞或書面陳述，除法律有規定
    者外，不得作為證據，刑事訴訟法第一百五十九條第一項定
    有明文；復按被告以外之人於偵查中向檢察官所為之陳述，
    除顯有不可信之情況者外，得為證據，同法第一百五十九條
    之一第二項亦有規定；另按被告以外之人於審判外之陳述，
    雖不符前四條之規定，而經當事人於審判程序同意作為證據
    ，法院審酌該言詞陳述或書面陳述作成時之情況，認為適當
    者，亦得為證據；當事人、代理人或辯護人於法院調查證據
    時，知有第一百五十九條第一項不得為證據之情形，而未於
    言詞辯論終結前聲明異議者，視為有前項之同意；同法第一
    百五十九條之五規定甚明。本案所據以認定被告犯罪事實之
    證據（除上開證人甲○○及乙○○於偵訊中未經具結之證詞
    外），其中部分屬傳聞證據，因公訴人於本院言詞辯論終結
    前未對其證據能力聲明異議，且經被告同意作為證據（見本
    院卷第十六頁），本院認該等傳聞證據作成之情況亦無不當
    之情形，依刑事訴訟法第一百五十九條之五規定，該等傳聞
    證據均具備證據能力，合先敘明。
參、實體方面
一、按犯罪事實應依證據認定之，無證據不得認定犯罪事實；不
    能證明被告犯罪者，應諭知無罪之判決；刑事訴訟法第一百
    五十四條第二項、第三百零一條第一項分別定有明文。又按
    認定不利於被告之事實，須依積極證據，苟積極證據不足為
    不利於被告事實之認定時，即應為有利於被告之認定，更不
    必有何有利之證據；另按事實之認定，應憑證據，如未能發
    現相當證據，或證據不足以證明，自不能以推測或擬制之方
    法，以為裁判基礎；復按認定犯罪事實所憑之證據，雖不以
    直接證據為限，間接證據亦包括在內；然而無論直接或間接
    證據，其為訴訟上之證明，須於通常一般之人均不致有所懷
    疑，而得確信其為真實之程度者，始得據為有罪之認定，倘
    其證明尚未達到此一程度，而有合理之懷疑存在時，事實審
    法院復已就其心證上理由予以闡述，敘明其如何無從為有罪
    之確信，因而為無罪之判決，尚不得任意指為違法（最高法
    院著有三十年上字第八一六號判例、四十年臺上字第八六號
    判例、七十六年臺上字第四九八六號判例可資參照）。
二、公訴意旨認被告涉犯上開侵占罪嫌，無非以告訴人己○○之
    指述，及證人甲○○之證述，及上開十八萬元之支票一張為
    其主要之論據。訊據被告固坦承有取得上開支票之事實，惟
    堅決否認有何侵占之犯行，辯稱：該支票是甲○○拿到彰化
    和美鎮，並親手背書交給我的，甲○○拿票給我的原因是，
    之前我們談判的時候，因為甲○○說已經將簽約時所交付之
    其餘三張票轉出去，票無法退還，又沒有現金還給我們，先
    用這張票調現兌付我開出去給甲○○的票，他選在九十六年
    五月八日交給我，是因為上開三張票要讓他兌現，第一張是
    五月八日，第二張是六月八日，第三張是七月八日，如果他
    不拿票給我，我就讓他跳票，所以六月八日當天他拿該支票
    給我，我才通知銀行讓他轉出去之票兌現等語。
三、經查：
（一）被告於九十六年間某日收取甲○○所背書之面額十八萬元
      ，發票人：宏暐興有限公司負責人陳四川，支票號碼：Ｘ
      Ａ0000000號，發票日：九十六年七月三十一日）
      後，經提示後，於九十六年七月三十一日因存款不足及拒
      絕往來而遭退票等情，業據被告供述在卷，核與告訴人指
      述及證人甲○○證述被告有取得該支票之情節相符，並有
      該支票及退票理由單影本各一紙在卷可稽（九十六年度偵
      字第一五六三○號卷第七五頁）。則本件所應究明者，乃
      被告取得該支票之原因，究竟是受託為告訴人代為調現給
      告訴人己○○，或係因天鳴廣播電臺與被告處理合約問題
      ，而交付被告用以退還廣告費。
（二）按告訴人之告訴，係以使被告受刑事訴追為目的，是其陳
      述是否與事實相符，仍應調查其他證據以資審認。又被害
      人之陳述如無瑕疵，且就其他方面調查又與事實相符，固
      足採為科刑之基礎，倘其陳述尚有瑕疵，則在未究明前，
      遽採為論罪科刑之根據，即難認為適法（最高法院八十三
      年度臺上字第九八九號判決參照）。查：
  １、告訴人雖證述上開支票係因為被告說要幫忙換現金，但要
      貼利息，遂於九十六年五月八日親手交給被告云云（見本
      院卷第四一頁），並與證人甲○○於本院證述之情節相符
      （見本院卷第六五頁）；但告訴人就該支票之來源，僅含
      糊證述是賣國畫所取得之票款，卻對交付支票之人竟不知
      悉真實姓名，亦不知悉所開設之公司名稱（見本院卷第四
      二頁），復未提出任何出售國畫而取得該票之證據供查證
      ，則該支票是否確為告訴人所有並非無疑。又苟上開十八
      萬元之支票係如告訴人指訴於九十六年五月八日交給被告
      代為調現，顯係急需款項週轉，然告訴人於九十六年七月
      三十一日退票時止，均不曾向被告催促調現結果，亦未催
      討該支票，顯與常情不合。再者，被告既否認收取該支票
      是為告訴人調現，而告訴人復均未合理說明請託被告調現
      之原因，且衡諸常情，委託者於交付客票給受託人時，通
      常是由委託者於票據背書，然上開竟是由無關第三人即證
      人甲○○在該支票背書（見九十六年度偵字第一五六三○
      號卷第七五頁），亦與常情有違；參以告訴人於九十八年
      二月十七日本院審理時雖仍證述交該票給被告是請他幫忙
      換成現金云云，然又證述：因為被告不知道該票的所有權
      是我的，如果跳票，將來要有人負責，被告才會請證人甲○○背書云云（見本院卷第四一頁、四一頁背面），則若
      該票係告訴人請被告代為調現，何以被告會不知道該支票
      是告訴人的？凡此在在說明告訴人指訴該支票是伊所有，
      且親手交給被告委託調現一情與經驗法則不符，而難遽予
      採信。
  ２、再證人甲○○固證述：因為該票調換之現金是告訴人要的
      ，被告認為他跟告訴人不熟，我跟告訴人熟，所以由我背
      書等語（見九十七年度他字第三八四號卷第十六頁、本院
      卷第六五頁），但其仍未能合理說明既然告訴人於交票時
      在場，而借款人又是告訴人，被告卻未先要求告訴人背書
      ，卻直接要求與該票不相關之證人林崇水背書之原因，是
      證人甲○○上開證詞之可信性亦非無疑。況查，告訴人與
      證人甲○○二人對外宣稱是夫妻一情，業據被告供述在卷
      ，雖告訴人及證人甲○○否認上情，惟其二人對外均宣稱
      是夫妻一節，亦據證人丙○○、乙○○結證明確（見本院
      卷第四二頁背面、四五頁），且告訴人與證人甲○○二人
      戶籍地均設臺中市○○路○段八五號（見九十六年度偵字
      第一五六三○號卷第六九頁背面），而寄送傳票之地址均
      有中縣澤子鄉○○路○段二三巷七二號（見本院卷第四一
      頁、六四頁背面），參以本院寄送給告訴人之九十七年十
      二月十六日開庭傳票，係由證人甲○○代收，且送達證書
      上代收人之身分係寫「夫代」，而寄送給證人甲○○之九
      十八年三月三日開庭傳票，係由告訴人代收，且送達證書
      上代收人之身分係寫「妻代」一情，有上開送達證書二件
      在卷可考（見本院卷第十三、六一頁），由此足徵告訴人
      與證人甲○○二人之關係親密，從而證人甲○○上開證詞
      ，顯有偏頗之虞，尚難採為不利被告之證據。
  ３、由上所述，告訴人指訴被告取得上開支票原因，係伊委託
      被告調現一情，既有上開無法採信之原因，即無從認為與
      事實相符，而採為不利被告之證據。
（三）又查被告負責之多林科技股份有限公司、證人徐鍚豐負責
      之北京日全企業股份有限公司，與證人甲○○代表之天鳴
      廣播電臺於九十六年二月六日簽訂之合作契約書，並交付
      多林科技股份有限公司簽發之面額各四萬九千元之支票共
      五張（票號：UC0000000、UC0000000、UC
      0000000、UC0000000、UC0000000
      ，票載發票日《即到期日》九十六年三月八日、九十六年
      四月八日、九十六年五月八日、九十六年六月八日、九十
      六年七月八日）交付代表天鳴廣播電臺之證人甲○○，以
      支付每月之廣告費，惟嗣因甲○○代表之天鳴廣播電臺於
      九十六年二月、三月均未達合約約定之業績而發生契約糾
      紛，被告遂要求證人甲○○代表之天鳴廣播電臺退還廣告
      費，並於九十六年五月三十一日以多林科技股份有限公司
      寄發存證信函給證人甲○○，要求退還上開支票等情，業
      據被告供述在卷，核與證人丙○○、林永崇證述之情節相
      符（見本院卷第四三、六六頁至六七頁背面），並有上開
      合約書影本一份、支票影本五張附卷可稽（見九十七年度
      他字第三八四號卷第二十至二四、四十、四一頁，九十六
      年度偵字第一五六三○號卷第三六頁）。再者，被告於九
      十六年六月八日與證人甲○○協調退還廣告費事宜之經過
      ，分據證人丙○○於本院審理時證述：我有看過上開十
      八萬元之支票，是被告拿給我看，因為我們在九十六年一
      起做承天科技時，戊○○當時是承天科技負責人，我們目
      標是為了幫承天科技做業務，戊○○是承天科技負責人，
      不方便出名，就由我跟被告委託天鳴廣播電臺託播廣告，
      有二、三、四、五、六、七月，因為二月份過年沒有達到
      業績，三月份又沒有達到業績，我們口頭跟甲○○說要退
      錢，六月份我們有到甲○○那邊協調，因為他沒有達到業
      績，要退我們錢，我們請他退還我們開給他的票，他表示
      票已經流出去，拿不回來，我們才要他拿錢出來去軋票，
      因為甲○○沒有現金，被告告訴我，甲○○與告訴人一起
      到他的公司交給他這張十八萬元之支票，要給被告拿去調
      現，調現的錢是要去支付一筆四萬九千元的票款，那張四
      萬九千元之支票是我跟被告、戊○○一起委託天鳴廣播電
      臺做廣播的合作契約要付給天鳴廣播電臺的錢。九十六年
      六月份協調時，有談到六月份、七月份的票款的問題，也
      有談到這張十八萬元支票的事，被告說等七月份全部兌現
      ，有餘額會還給甲○○，但這張票已經拒絕往來戶，當日
      協調到最後，被告要求甲○○寫字條，我當時拿一張紙寫
      好給甲○○看，甲○○當場把它撕掉等語（見本院卷第四
      二頁背面至四三頁背面）。證人乙○○於本院審理時證
      述：我曾於九十六年間，跟丙○○一起去找甲○○講有關
      廣告糾紛，他們在談如何退還廣告費的問題，講好之後甲○○說好，丙○○寫一張紙要甲○○簽，甲○○不簽，甲○○說他不能簽，電臺是他太太（按指告訴人）的，甲○○生氣就把紙撕掉等語（見本院卷第四四頁背面至四五頁
      ）。證人戊○○於本院審理時證述：九十六年六月曾經
      為了退廣告費問題去跟甲○○協調，在場之人有我、甲○○、丙○○、乙○○、被告總共五個人，告訴人好像不在
      場，我們當初請甲○○做廣告費用的時候，因為他的廣告
      不是很詳細，有要求他把費用退回，甲○○有同意退廣告
      費，丙○○有寫一張切結書要求甲○○寫明退還方式，甲○○拒絕，看完當場把那張紙撕，大家不歡而散，過程中
      有談到說他沒有現金支付，但是甲○○有提到他有一張客
      票要拿給被告去調現，將調現所得一部分償還應該還的廣
      告費，一部分甲○○要拿回去，印象中甲○○客票的金額
      比較大，我有聽到支票金額是十幾萬元，我沒有看過剛剛
      提示的支票，當時沒有提到支票發票人是誰，甲○○何時
      交付的我也不知道等語（見本院卷第七四頁背面至七五頁
      背面）。可知，被告辯稱證人甲○○交付該十八萬元之支
      票，係與退還廣告費有關一節，並非無據。另證人戊○○
      於被告與證人甲○○簽訂上開合作契約書前，並不知道告
      訴人才是該電臺登記之真正負責人，且證人甲○○於簽訂
      上開合作契約書時，係以天鳴廣播電臺代表人簽約，故該
      合約是針對證人甲○○一情，亦據證人戊○○於本院審理
      時證述明確（見本院卷第七四頁背面），參以上開十八萬
      元支票交給被告時，係由證人甲○○在支票背面背書一節
      ，符合由持票人背書後轉出之社會常情，足徵被告所辯該
      支票是起因上開合約糾紛，而由證人甲○○所交付一情較
      為可採，從而益證告訴人上開之指訴及證人甲○○附合告
      訴人指訴之證詞，均不足採信，而不足採為認定被告有罪
      之證據。
（四）至於證人丙○○於偵訊中雖證稱：九十六年七月間在甲○○家時，當時甲○○要被告返還該十八萬元支票，但伊沒
      有聽到甲○○說要用該十八萬元支票抵債等語（見九十七
      年度他字第三八四號卷第四七頁），但與其上開於本院證
      述之情節不符，且觀其於九十七年二月一日偵查中所為之
      證述始末，如下：
      檢察官問：你是否聽甲○○說，組織獎金三四二○○元及
                十八萬客票，是要還給被告的款項？
      證人答：是。在九十六年五、六月間在漢口路承天科技內
              ，該公司會計有和甲○○通電話，甲○○在電話
              中同意把三四二○○元交給丁○○，但丁○○是
              代收，或是甲○○拿來抵債我不清楚。至於十八
              萬客票我是聽丁○○說這是甲○○拿來抵債，但
              我沒有親耳聽到。
      檢察官問：你是否聽甲○○說，組織獎金三四二○○元及
                十八萬客票，是要還給被告的款項？
      證人答：在九十六年七月間在臺中市○○路甲○○家中，
              當時五人在場，有丁○○、我本人、乙○○、劉
              純琪，當天沒有講到三四二○○元，但是甲○○
              要丁○○退還十八萬支票，但我沒有聽到甲○○
              說要用十八萬元來抵債。
      對照證人丙○○、乙○○、戊○○均證述當日被告與證人
      甲○○係在討退廣告費之事，並提及十幾萬元之客票調現
      後部作為退廣告費之用，則當時證人丙○○能否以短短幾
      句話即能一次針對檢察察提問有關上開組織獎金三四二○○元及十八萬元客票兩件事說明清楚，顯非無疑，況且證
      人丙○○於本院審理時，亦證述於偵訊時並沒有機會把整
      個經過陳述清楚（見本院卷第四三頁背面），是證人丙○○上開偵查中之證述，既存有意思欠明之瑕疵，尚難採為
      不利被告之證據。
（五）末查被告雖曾於九十七年一月二十二日偵訊時供述：上開
      支票十八萬元之支票是告訴人開給我的貸款，因為我賣手
      機六萬元給她，剩下十二萬元是向我調現金云云（見九十
      七年度他字第三八四號卷第十五頁），而與其於九十七年
      六月十日偵訊及本院準備程序與審理中所辯：上開十八萬
      元的支票是甲○○交給我，因為甲○○沒有錢還我廣告費
      ，所以他拿這張支票給我，要我去調現，調現來的錢做為
      還給我的廣告費等語不符；然查被告與證人甲○○間曾因
      上開合作契約糾紛興訟，並於九十六年十月十八日經臺灣
      臺中地方法院檢察署檢察官對證人甲○○為不起訴處分一
      節，業經本院調取九十六年度偵字第一五六三○號卷核閱
      無誤，且依該案卷證，其二人因該合作案之糾紛並非單純
      ，且牽涉其他案外人，則被告能否於九十七年一月二十二
      日偵訊時以短短二、三句話，即能清楚交待取得上開十八
      萬元支票之前因後果與法律關係，尚非無疑，且被告之後
      所辯：上開十八萬元的支票是甲○○交給我，因為甲○○
      沒有錢還我廣告費，所以他拿這張支票給我，要我去調現
      ，調現來的錢做為還給我的廣告費等情，較告訴人指訴該
      十八萬元支票係伊親手交給被告，請其代為調現一情為可
      採，已如前述，況且被告並無自證無罪之義務，此為刑事
      訴訟法之基本原則，自不能因被告辯解前後不一，遽即為
      被告不利之認定。
四、綜上，可知檢察官所提證據，並無法證明被告有侵占之犯行
    ，檢察官所舉之證據仍有未足，且其間仍有合理之懷疑存在
    ，亦即依現有證據，尚有合理懷疑之處而無從說服法院形成
    被告犯有侵占罪之心證。此外復查無其他積極證據足資證明
    被告侵占之犯行，被告前揭辯詞，洵非虛詞。揆諸上揭刑事
    訴訟法規定及判例意旨，應依法諭知被告無罪。
據上論斷，應依刑事訴訟法第三百零一條第一項前段，判決如主
文。
本案經檢察官張容姍到庭執行職務。
中    華    民    國  九十八  年    四    月  十四    日
                  刑事第六庭  審判長法  官  施慶鴻
                                    法  官  莊深淵
                                    法  官  莊秋燕
以上正本證明與原本無異。
如不服本判決應於收受判決後十日內向本院提出上訴書狀，並應
敘述具體理由；其未敘述上訴理由者，應於上訴期間屆滿後二十
日內向本院補提理由書（均須按他造當事人之人數附繕本）「切
勿逕送上級法院」。
                                    書記官  楊賀傑
中    華    民    國  九十八  年    四    月  十四    日


司法院資訊處製作；財團法人民間司法改革基金會備份。
